【裁判字號】    99,訴,269
【裁判日期】    991026
【裁判案由】    強盜
【裁判全文】
臺灣花蓮地方法院刑事判決              99年度訴字第269號
公  訴  人  臺灣花蓮地方法院檢察署檢察官
被      告  乙○○
選任辯護人  曾泰源律師
上列被告因強盜等案件，經檢察官提起公訴（99年度偵字第3082
號），本院判決如下：
    主    文
乙○○犯強盜罪，累犯，處有期徒刑伍年貳月；又犯強制罪，累
犯，處有期徒刑參月。應執行有期徒刑伍年參月。
    事    實
一、乙○○於民國94年間因貪污治罪條例案件，經本院以94年度
    訴字第314號判處有期徒刑1年3月，緩刑3年，並經臺灣高等
    法院、最高法院駁回上訴確定，嗣經撤銷緩刑，並經減刑為
    有期徒刑 7月15日；次因電信法等案件，經臺灣宜蘭地方法
    院於96年1月26日以95年度訴字第477號判決應執行有期徒刑
    2年確定，後減刑為應執行有期徒刑1年確定；又因偽造文書
    等案件，經臺灣臺北地方法院於96年6月4日以96年訴字第49
    3號判決應執行有期徒刑 10月確定，嗣經減刑並與前開電信
    法等案件定應執行有期徒刑1年8月確定，並於前開貪污治罪
    條例案件執行後接續執行，於97年12月 9日假釋出監，並於
    98年4月10日因假釋期滿未被撤銷視為執行完畢。
二、詎乙○○仍不知悔改，於99年6月9日上午，騎乘車牌號碼AQ
    6 -427號重型機車前往花蓮縣新城鄉○里○路15號甲○○住
    處，於當日11時20分許，因缺錢花用，又見甲○○年事已高
    、行動不便，僅一人在家，竟意圖為自己不法所有，在甲○
    ○上開住處廚房內，以左手強行環抱甲○○防止其掙脫，右
    手伸進甲○○褲子左前口袋搜尋財物無著，隨即改以右手強
    行環抱甲○○，左手伸進甲○○褲子右前口袋，以此強暴方
    式至使甲○○不能抗拒，而強得甲○○放置於右前口袋內之
    現金新臺幣（下同）1萬7,000元，得手後，隨即逃離廚房，
    惟怕甲○○追出，竟臨時起意，反鎖廚房門以阻止甲○○追
    出，而妨害甲○○由該門自由進出之權利。嗣經甲○○報警
    處理，並經警調閱監視錄影器畫面後，於當日17時10分許，
    在花蓮縣吉安鄉○○村○○○街 7巷11號前，持臺灣花蓮地
    方法院檢察署檢察官核發之拘票拘提乙○○，並扣得上開機
    車1部、黑色安全帽1頂、深藍色長褲1件、咖啡色拖鞋1雙，
    乙○○並帶同警察至花蓮縣吉安鄉○○村○○○街 7巷11號
    住處取出贓款1萬7,000元（業經甲○○領回）。
二、案經花蓮縣警察局新城分局報請臺灣花蓮地方法院檢察官偵
    查起訴。
    理    由
壹、程序事項：
一、按被告以外之人於審判外之言詞或書面陳述，除法律有規定
    者外，不得作為證據，刑事訴訟法第159條第1項定有明文。
    查證人即被害人甲○○於警詢時之陳述，係被告乙○○以外
    之人於審判外之陳述，屬傳聞證據，辯護人並於本院準備程
    序時爭執其證據能力，是其此部分之陳述，應認無證據能力
    。
二、又按被告以外之人於審判外之陳述，雖不符刑事訴訟法第15
    9條之1至第159條之4之規定，而經當事人於審判程序同意作
    為證據，法院審酌該言詞陳述或書面陳述作成時之情況，認
    為適當者，亦得為證據；當事人、代理人或辯護人於法院調
    查證據時，知有刑事訴訟法第159條第1項不得為證據之情形
    ，而未於言詞辯論終結前聲明異議者，視為有前項之同意，
    刑事訴訟法第刑事訴訟法第159條之5第1項、第2項明揭此旨
    。查辯護人對於證人余華裕於警詢時之證述，於本院準備程
    序時同意有證據能力，而被告與檢察官亦未於言詞辯論終結
    前聲明異議，本院審酌其言詞陳述作成時之情況，核無違法
    取證或其他瑕疵，認為以之作為證據為適當，是其此部分之
    陳述，應有證據能力。
貳、實體事項：
一、訊據被告乙○○固不否認於前揭時、地，徒手搜尋被害人甲
    ○○褲子口袋，並自被害人褲子右前方口袋取得現金1萬7,0
    00元後騎車逃逸之事實，惟否認有何強盜及強制之犯行，辯
    稱：當時伊係臨時起意，先引誘甲○○至廚房，並站在其身
    後，趁其不注意時伸手摸其褲子右後口袋，結果只取出衛生
    紙與塑膠袋，便將該些物品放回口袋，後來甲○○轉身過來
    與伊有身體上之觸碰，伊即伸手搜尋甲○○褲子前方口袋，
    並於取得財物後隨即把廚房門帶上而逃逸，伊並無以手環抱
    甲○○使其無法行動，也並無使用暴力，亦無將廚房門鎖上
    ，是其行為未達至使不能抗拒之程度，而不該當刑法強盜罪
    之構成要件，其所犯僅為搶奪罪云云。惟查：
(一)被告於偵查時供稱：當時伊在被害人住處，帶被害人到廚房
    ，就用手伸進他的褲子口袋拿錢，先搜查左口袋，再搜查右
    口袋，且有用手固定住他的身體，避免他跑掉，拿走1萬7,0
    00元後，有故意反鎖他廚房的門，要阻止他追出，之後騎機
    車逃逸等語（見偵卷第 10-11頁），復於本院羈押庭訊問時
    供稱：被害人警詢所述為實，伊一開始用右手摸被害人長褲
    右後口袋，後來才用右手去抱被害人的腰，左手摸長褲右口
    袋，這時站在被害人左後側，左腳有稍微跨到被害人身體前
    面，被害人當時有稍微掙扎等語（見本院99聲羈字第73號卷
    ，下稱本院聲羈卷，第16頁），核與被害人甲○○於本院審
    理時證稱：案發時沒有其他人在家，伊請乙○○吃飯，伊炒
    好菜之後，乙○○又說伊菜煮得很好吃，叫伊再去廚房；之
    後乙○○第 1次先用左手抱住伊，用右手摸口袋，沒有摸到
    錢，接著用右手抱住伊，再用左手摸口袋，伊就退一步，乙
    ○○把口袋的錢拿出來後就放了伊，人就走了，並把廚房門
    鎖起來，伊出不來，就從側門出來等語（見本院98年度訴字
    第269號卷，下稱本院審理卷，第 59-60、64-65頁），及證
    人余華裕於警詢時證稱：當時甲○○跑出來說其在家被 1名
    男子反鎖在廚房內，被搶走1萬7,000元，騎機車跑掉等語（
    見警卷第12頁）大致相符。此外，復有被告涉嫌強盜案行經
    路線及監視系統位置圖、扣押物品目錄表、贓物認領保管單
    、照片14張（見本院聲羈卷第30、33-34頁，警卷第28-34頁
    ）附卷可稽，是被告所辯未將門反鎖云云，顯不可採。
(二)被告暨辯護意旨雖辯稱被告所為應係搶奪，非強盜罪云云。
    按搶奪與強盜雖同具不法得財之意思，然搶奪僅係乘人不備
    公然掠取，若施用強暴脅迫或他法，使被害人身體上或精神
    上處於不能抗拒之狀態而取其財物，或令其交付者，則為強
    盜（最高法院20年非字第173 號判例參照）。又強盜罪之行
    為態樣包含強暴與脅迫，所謂「強暴」，係謂直接或間接對
    於人之身體施以暴力，以壓制被害人之抗拒之狀態而言；「
    脅迫」則係指行為人以威嚇加之於被害人，使其精神上萌生
    恐懼之心理，以達到至使不能抗拒之程度。強盜罪之所謂「
    不能抗拒」，係指行為人所為之強暴、脅迫等不法行為，就
    當時之具體事實，予以客觀之判斷，足使被害人身體上或精
    神上達於不能或顯難抗拒之程度而言；所謂強暴、脅迫手段
    ，祇須抑壓被害人之抗拒，足以喪失其意思自由為已足，縱
    令被害人實際並無抗拒行為，仍於強盜罪之成立不生影響（
    最高法院71年度台上字第1040號、91年度台上字第290號、9
     2年度台上字第4240號判決意旨參照）。查本件被告於案發
    當時係43歲、身高 172公分、體重73公斤（見本院審理卷第
    56、68頁），為四肢健全、體格強健之壯年男性，被害人則
    係75歲、身高 160公分、體重60公斤，且因中風致行動不便
    之年長者（見審理卷第56、65頁），被告縱使徒手亦佔盡絕
    對優勢，且被害人家中當時除被告及被害人外，並無他人，
    （見本院審理卷第50頁），而被害人已達75歲，復因中風行
    動不便，年老體衰，在遭人高馬大，身體強健之被告強行環
    抱，並明知無人得加以營救之情形下，當會感到莫名恐懼，
    無法反抗。此參以被害人於本院審理中一再證稱：伊想乙○
    ○年紀輕力氣大，伊年紀大身體不好，且中風住院過無法反
    抗，因為害怕遭乙○○打所以沒有動，雖伊有喊搶劫2、3次
    ，但是喊也沒人聽到等語（見本院審理卷第60、64頁）甚明
    。顯見被告上開直接對於被害人之身體施以暴力之強暴行為
    ，就當時之具體事實，予以客觀之判斷，確足使被害人身體
    上、精神上達於不能抗拒之程度無訛，顯與僅係乘人不備公
    然掠取之搶奪行為迥異。是被告暨辯護意旨上開所辯各節，
    均屬事後圖卸之詞，並不足採。
(三)綜上，本件事證明確，被告犯行洵堪認定，應依法論科。
二、核被告所為，係犯刑法第 328條第1項之強盜罪及同法第304
    條第 1項之強制罪，起訴書雖漏載刑法第304條第1項之強制
    罪，惟於犯罪事實欄已明確記載前開強制行為之事實，該部
    分業經起訴，本院自應加以裁判。被告所犯上開二罪，犯意
    各別，行為互殊，應分論併罰。又被告有上開事實欄所載之
    犯罪科刑及執行完畢紀錄，有臺灣高等法院被告前案紀錄表
    附卷足參，其受徒刑之執行完畢後， 5年內故意再犯本案有
    期徒刑以上之2罪，均為累犯，各應依刑法第47條第1項規定
    加重其刑。爰審酌被告專科畢業之智識程度，前曾從事警察
    工作，不思循合法正當途徑獲得財富，竟貪圖他人財物，對
    年長者為本件犯行，對於社會治安危害甚鉅，強盜之金錢業
    經被害人領回，並與被害人和解，以及被告犯後之態度、犯
    罪之動機、目的、手段等一切情狀，量處如主文所示之刑，
    及定應執行刑。扣案之機車 1部、安全帽1頂、長褲1件、拖
    鞋1 雙，均係一般供日常生活所用之物，認無宣告沒收之必
    要，併予敘明。
據上論斷，應依刑事訴訟法第299條第1項前段，刑法第304條第1
項、第328條第1項、第47條第1項、第51條第5款，刑法施行法第
1條之1，判決如主文。
本案經檢察官林英正到庭執行職務。
中    華    民    國    99    年    10    月    26    日
                  刑事第三庭    審判長法  官  李世華
                                      法  官  許乃文
                                      法  官  吳育汝
以上正本證明與原本無異。
如不服本判決應於收受送達後10日內向本院提出上訴書狀，並應
敘述具體理由。其未敘述上訴理由者，應於上訴期間屆滿後20日
內向本院補提理由書(均須按他造當事人之人數附繕本)「切勿逕
送上級法院」。告訴人或被害人如對於本判決不服者，應具備理
由請求檢察官上訴，其上訴期間之計算係以檢察官收受判決正本
之日期為準。
中    華    民    國    99    年    10    月    26    日
                                      書記官
附錄論罪科刑法條：
刑法第328條第1項：
意圖為自己或第三人不法之所有，以強暴、脅迫、藥劑、催眠術
或他法，至使不能抗拒，而取他人之物或使其交付者，為強盜罪
，處5年以上有期徒刑。
刑法第304條第1項：
以強暴、脅迫使人行無義務之事或妨害人行使權利者，處 3年以
下有期徒刑、拘役或3百元以下罰金。

司法院資訊處製作；財團法人民間司法改革基金會備份。
